---
title: "Febre de chikungunya no Brasil, 2023 a 2025"
subtitle: "Relatório epidemiológico reprodutível · SINAN arboviroses"
author: "Exemplo do curso · MedTrop 2026"
date: "2026-08-16"
lang: pt
format:
  html:
    toc: true
    toc-title: "Neste relatório"
    number-sections: true
    theme: cosmo
    code-copy: true
    code-fold: true
    embed-resources: true
  docx:
    toc: true
    number-sections: true
  pdf:
    toc: true
    number-sections: true
    documentclass: scrreprt
execute:
  warning: false
  message: false
  echo: true
bibliography: []
---

## Preparação do ambiente {.unnumbered}

Este bloco carrega os pacotes e a paleta do curso. Ele roda na renderização.

```{r}
#| label: setup
library(dplyr)
library(tidyr)
library(tibble)
library(ggplot2)

# Carrega a paleta EPIC95 do projeto, se o arquivo existir.
# Caso contrario, define as cores aqui mesmo, para o documento sempre renderizar.
paleta <- here::here("recursos", "epic95_paleta.R")
if (file.exists(paleta)) {
  source(paleta)
} else {
  epic95_cores <- c(primaria = "#4f8aac", secundaria = "#03658c",
                    destaque = "#02735e", neutra = "#ffde59")
  epic95_estendida <- c("#4f8aac", "#03658c", "#02735e", "#ffde59",
                        "#7ba8c0", "#3581a8", "#048972", "#ffe887")
  scale_fill_epic95  <- function(...) ggplot2::scale_fill_manual(values = epic95_estendida, ...)
  scale_color_epic95 <- function(...) ggplot2::scale_color_manual(values = epic95_estendida, ...)
  tema_epic95 <- function(base_size = 12) ggplot2::theme_minimal(base_size = base_size)
}
```

# Introdução

A febre de chikungunya é uma arbovirose causada pelo vírus CHIKV e transmitida ao
ser humano pela picada de fêmeas infectadas de *Aedes aegypti*, o mesmo vetor da
dengue e do zika. O quadro clínico costuma cursar com febre alta de início súbito
e poliartralgia intensa, muitas vezes incapacitante, com dor articular que pode
persistir por meses na fase crônica. No Brasil, a doença é de notificação
compulsória e seus casos alimentam o Sistema de Informação de Agravos de
Notificação (SINAN), no conjunto das arboviroses. A transmissão acompanha a
dinâmica do vetor e concentra-se nos meses mais quentes e chuvosos, quando a
densidade de *Aedes* aumenta.

Este relatório descreve os casos de chikungunya notificados no Brasil entre 2023 e
2025, a partir dos dados do SINAN, e compara a incidência entre as regiões do
país. O objetivo é caracterizar os casos por pessoa, tempo e lugar, estimar a taxa
de incidência por região e quantificar a diferença entre regiões com um modelo de
regressão de Poisson.

# Métodos

## Fonte dos dados

Os dados provêm do Sistema de Informação de Agravos de Notificação (SINAN), no
conjunto de arboviroses referente à febre de chikungunya, nos anos de 2023 a
2025. A fonte primária é o Portal de Dados Abertos do SUS (OpenDataSUS). A
extração e a preparação seguem o script `R/00_preparar_dados.R` do projeto, que
baixa os arquivos por ano, seleciona as colunas de interesse didático, decodifica
os campos, remove dados que identifiquem o paciente e grava o arquivo único
`dados/chikungunya_2023_2025.csv`, que este relatório lê. Cada registro
corresponde a uma notificação, com as variáveis: data de notificação
(`dt_notificacao`), ano, região, sexo, idade, faixa etária, classificação final
(`classificacao`), critério de confirmação e evolução.

O bloco abaixo carrega esse arquivo.

```{r}
#| label: acesso-dados
library(readr)
library(dplyr)
library(tibble)

# Em aula, este arquivo e o dado real do SINAN preparado pelo 00_preparar_dados.R.
# A base sintetica abaixo e so uma rede de seguranca, com as MESMAS colunas.
caminho <- here::here("dados", "chikungunya_2023_2025.csv")

if (file.exists(caminho)) {
  chik <- read_csv(caminho, show_col_types = FALSE)
} else {
  set.seed(95)
  n <- 4000
  datas <- as.Date("2023-01-01") + sample(0:1095, n, replace = TRUE,
            prob = rep(c(3, 3, 2, 1), length.out = 1096))
  chik <- tibble(
    dt_notificacao = datas,
    ano = as.integer(format(datas, "%Y")),
    regiao = sample(c("Sudeste", "Nordeste", "Centro-Oeste"), n,
      replace = TRUE, prob = c(5, 4, 2)),
    classificacao = sample(
      c("Chikungunya confirmada", "Descartado", "Outro/ignorado"), n,
      replace = TRUE, prob = c(6, 3, 1))
  )
}
```

## Limpeza e organização

O tratamento converte `dt_notificacao` para formato de data, deriva o ano a partir
dela, decodifica a idade e a faixa etária do padrão do SINAN, padroniza a
classificação final em "Chikungunya confirmada" e "Descartado" e exclui os
registros sem data de notificação. Todo esse processamento vive no
`R/00_preparar_dados.R`, de modo que o objeto `chik` já chega limpo ao relatório.
O bloco abaixo apenas confirma o formato do dado recebido.

```{r}
#| label: limpeza
glimpse(chik)
```

## Indicadores e análise

Foi calculada a taxa de incidência de chikungunya confirmada por 100 mil
habitantes, por região, tomando os casos confirmados como numerador e a população
regional como denominador. Para comparar as regiões, ajustou-se um modelo de
regressão de Poisson ao número de casos, com o logaritmo da população como
*offset*, o que faz o modelo estimar razões de taxas de incidência e não
contagens brutas. O Nordeste foi definido como categoria de referência. O
indicador e o modelo usam apenas os anos fechados de 2023 e 2024. Por fim, a série
mensal de casos por data de notificação foi examinada quanto a tendência e
sazonalidade, com a ressalva de que 2025 vem incompleto por atraso de notificação.
A preparação dos dados que sustenta essas análises está em `R/00_preparar_dados.R`.

# Resultados

## Descrição dos casos

No período de 2023 a 2025, a base reúne `r nrow(chik)` notificações de chikungunya,
das quais `r sum(chik$classificacao == "Chikungunya confirmada")` foram
classificadas como confirmadas. As notificações abrangem as diferentes regiões do
país e distribuem-se ao longo dos três anos por data de notificação. A base registra
sexo, idade e faixa etária de cada caso, o que permite a caracterização por pessoa;
por tempo, a data de notificação; e por lugar, a região de residência. A
distribuição por região aparece agregada nas seções seguintes, e a distribuição
temporal, na série mensal ao fim dos Resultados.

Os blocos abaixo partem do `chik` carregado nos Métodos. Para o indicador e o
modelo, agregamos os casos confirmados por região, nos anos fechados de 2023 e
2024, e juntamos a uma população por região (IBGE, ilustrativa). O ano de 2025
fica de fora do indicador e do modelo por vir incompleto; ele reaparece na série
mensal logo adiante, justamente para mostrar o efeito do atraso.

```{r}
#| label: dados-agregados
#| code-summary: "Agregação por região (casos confirmados, 2023-2024)"
library(lubridate)

# Populacao por regiao (IBGE, ilustrativa). Em aula, use a estimativa oficial.
populacao_regiao <- tribble(
  ~regiao,         ~populacao,
  "Norte",          18900000,
  "Nordeste",       57700000,
  "Sudeste",        89600000,
  "Sul",            30400000,
  "Centro-Oeste",   16700000
)

# Uma linha por regiao e ano: e este formato que a regressao usa (mais de uma
# observacao por regiao deixa graus de liberdade para o modelo).
casos_regiao_ano <- chik |>
  filter(classificacao == "Chikungunya confirmada", ano %in% 2023:2024) |>
  count(regiao, ano, name = "casos") |>
  inner_join(populacao_regiao, by = "regiao")

# Versao agregada por regiao (somando os dois anos), para a tabela e a figura.
tab <- casos_regiao_ano |>
  group_by(regiao) |>
  summarise(casos = sum(casos), populacao = first(populacao), .groups = "drop") |>
  mutate(
    incidencia = round(casos / populacao * 1e5, 1)  # por 100 mil habitantes
  ) |>
  arrange(desc(incidencia))
```

## Taxa de incidência por região

A @tbl-incidencia traz a taxa de incidência de chikungunya confirmada por 100 mil
habitantes, por região.

```{r}
#| label: tbl-incidencia
#| tbl-cap: "Casos confirmados, população e taxa de incidência de chikungunya por 100 mil habitantes, por região (2023-2024)."
library(gt)

tab |>
  gt() |>
  cols_label(
    regiao     = "Região",
    casos      = "Casos",
    populacao  = "População",
    incidencia = "Incidência /100 mil"
  ) |>
  fmt_number(columns = c(casos, populacao), sep_mark = ".", decimals = 0) |>
  fmt_number(columns = incidencia, dec_mark = ",", decimals = 1) |>
  tab_source_note("Fonte: SINAN arboviroses (Portal de Dados Abertos do SUS). População: IBGE, ilustrativa.")
```

A incidência de chikungunya confirmada variou entre as regiões, do menor valor,
`r formatC(tab$incidencia[nrow(tab)], format = "f", digits = 1, decimal.mark = ",")`
casos por 100 mil habitantes na região `r tab$regiao[nrow(tab)]`, ao maior valor,
`r formatC(tab$incidencia[1], format = "f", digits = 1, decimal.mark = ",")` por
100 mil habitantes na região `r tab$regiao[1]`, que concentrou a taxa mais alta do
período.

## Incidência por região

A @fig-serie mostra a taxa de incidência por região, na paleta do curso.

```{r}
#| label: fig-serie
#| fig-cap: "Taxa de incidência de chikungunya confirmada por 100 mil habitantes, por região (2023-2024)."
#| fig-width: 7
#| fig-height: 4
ggplot(tab, aes(x = reorder(regiao, incidencia), y = incidencia)) +
  geom_col(fill = epic95_cores["primaria"]) +
  geom_text(aes(label = format(incidencia, decimal.mark = ",")),
            hjust = -0.15, size = 3.5, color = "#03658c") +
  coord_flip() +
  labs(
    title = "Incidência de chikungunya por região",
    subtitle = "Casos confirmados, 2023-2024",
    x = NULL, y = "Casos por 100 mil hab."
  ) +
  tema_epic95()
```

## Modelo de regressão

O bloco abaixo ajusta a regressão de Poisson. A população entra como *offset*,
para o modelo comparar taxas e não contagens brutas. O Nordeste é a referência.

```{r}
#| label: modelo-poisson
#| code-summary: "Regressão de Poisson (razão de taxas por região)"
# Nordeste como categoria de referencia: as demais regioes sao comparadas com ela.
# Usa a tabela regiao-ano, que tem mais de uma linha por regiao (o modelo precisa
# de graus de liberdade; uma linha por regiao deixaria o ajuste saturado).
dados_modelo <- casos_regiao_ano |>
  mutate(regiao = relevel(factor(regiao), ref = "Nordeste"))

# Modelo: casos ~ regiao, com a populacao como offset (log).
# Interpretacao: exp(coef de cada regiao) e a razao de taxas frente ao Nordeste.
mod_pois <- glm(
  casos ~ regiao + offset(log(populacao)),
  family = poisson(link = "log"),
  data = dados_modelo
)

# Razao de taxas (IRR) e intervalo de confianca de 95%
irr <- tibble(
  termo = names(coef(mod_pois)),
  irr   = exp(coef(mod_pois)),
  ic_baixo = exp(confint.default(mod_pois)[, 1]),
  ic_alto  = exp(confint.default(mod_pois)[, 2])
) |>
  filter(termo != "(Intercept)")

irr |>
  gt() |>
  fmt_number(columns = c(irr, ic_baixo, ic_alto), dec_mark = ",", decimals = 3) |>
  cols_label(termo = "Termo", irr = "Razão de taxas",
             ic_baixo = "IC 95% inf.", ic_alto = "IC 95% sup.")
```

Tomando o Nordeste como referência, a maior razão de taxas foi a da região
`r sub("regiao", "", irr$termo[which.max(irr$irr)])`, de
`r formatC(max(irr$irr), format = "f", digits = 2, decimal.mark = ",")`
(IC 95% `r formatC(irr$ic_baixo[which.max(irr$irr)], format = "f", digits = 2, decimal.mark = ",")`
a `r formatC(irr$ic_alto[which.max(irr$irr)], format = "f", digits = 2, decimal.mark = ",")`).
As demais razões de taxas por região, frente ao Nordeste, constam da tabela acima.

## Série mensal

O bloco abaixo monta a série mensal de casos por data de notificação. A queda no
fim de 2025 é artefato do atraso de notificação, não diminuição real.

```{r}
#| label: serie-temporal
#| fig-cap: "Casos de chikungunya por mês de notificação (2023-2025)."
#| fig-width: 8
#| fig-height: 4
serie <- chik |>
  mutate(mes = floor_date(dt_notificacao, unit = "month")) |>
  count(mes, name = "casos")

ggplot(serie, aes(x = mes, y = casos)) +
  geom_line(color = epic95_cores["primaria"], linewidth = 0.8) +
  geom_point(color = epic95_cores["secundaria"], size = 1.6) +
  labs(
    title = "Casos de chikungunya por mês de notificação",
    subtitle = "SINAN arboviroses, 2023-2025 (a cauda de 2025 vem incompleta)",
    x = NULL, y = "Casos notificados"
  ) +
  tema_epic95()
```

A série cobre `r nrow(serie)` meses de notificação. Os casos oscilam ao longo do
período, com meses de maior e de menor volume, e a cauda de 2025 despenca. Essa
queda final acompanha o atraso de notificação e não deve ser lida como redução
real de casos.

# Discussão

O achado principal é a diferença de incidência entre as regiões do país. A região
com a maior taxa concentrou o maior peso de casos confirmados por habitante, e o
modelo de Poisson traduziu essa diferença em uma razão de taxas frente ao
Nordeste. É a comparação entre regiões, e não a contagem absoluta, que aponta onde
a circulação do vírus foi mais intensa no período. Essa era a pergunta posta na
Introdução.

O padrão temporal é coerente com o que se espera de uma arbovirose de *Aedes
aegypti*. A transmissão acompanha a densidade do vetor, que sobe no período quente
e chuvoso, então a série mensal tende a formar picos sazonais nesses meses. A
concentração de casos em adultos, sobretudo na população economicamente ativa,
também é o esperado para a chikungunya, pela exposição ao vetor e pelo padrão de
busca por atendimento.

A análise tem limites que pesam na leitura. Os dados do SINAN estão sujeitos a
subnotificação, porque nem todo caso chega ao sistema, e a atraso de notificação,
que esvazia os meses mais recentes e explica a queda na cauda de 2025. A
classificação final pode mudar após a investigação, e a incidência aqui usa uma
população regional ilustrativa, não a estimativa oficial. O modelo é
deliberadamente simples: compara apenas regiões, sem ajustar por idade, sexo,
tendência temporal ou dependência espacial, e trata as observações como
independentes. Razões de taxas dessa forma descrevem a diferença bruta entre
regiões, não um efeito causal.

Apesar disso, o fluxo é inteiramente reprodutível e pode ser reexecutado sobre
dados atualizados a cada nova extração, o que o torna útil para a vigilância de
rotina. Os próximos passos naturais são incorporar a população oficial do IBGE,
estender o modelo para ajustar por faixa etária e sazonalidade e corrigir o atraso
de notificação antes de interpretar os meses mais recentes.

# Reprodutibilidade e compartilhamento

Este relatório foi produzido em Quarto Markdown com R. Para reproduzi-lo:

1. Clone o repositório e abra o projeto no Positron (arquivo `.Rproj`).
2. Rode `source("bootstrap.R")` no Console para instalar e carregar os pacotes na
   versão registrada, deixando o ambiente pronto.
3. Rode `R/00_preparar_dados.R` uma vez para baixar do OpenDataSUS e preparar o
   arquivo `dados/chikungunya_2023_2025.csv` que este relatório lê. O dado que
   identifica o paciente não é versionado (ver `.gitignore`).
4. Renderize com as três saídas:
   `quarto render relatorio-chikungunya.qmd`. Para uma saída só, use
   `--to html`, `--to docx` ou `--to pdf`. O PDF exige LaTeX
   (`quarto install tinytex`).

O bloco abaixo registra o ambiente da sessão, para quem for reproduzir bater as
versões dos pacotes.

```{r}
#| label: ambiente-sessao
#| code-summary: "Ambiente da sessão (versões dos pacotes)"
# Registra as versoes usadas. Ajuda quem for reproduzir a bater o ambiente.
sessionInfo()
```

# Referências

- Ministério da Saúde. Sistema de Informação de Agravos de Notificação (SINAN).
  DATASUS. <https://datasus.saude.gov.br>
- OpenDataSUS. Portal de Dados Abertos do SUS. Arboviroses.
  <https://opendatasus.saude.gov.br>
- Posit PBC. *Quarto* e *Positron IDE*. <https://quarto.org> ·
  <https://positron.posit.co>
